【裁判字號】    92,訴,340
【裁判日期】    921113
【裁判案由】    退學
【裁判全文】
臺中高等行政法院判決                              九十二年度訴字第三四○號
                              .
    原      告  甲○○
    訴訟代理人  丙○○
    被      告  育達商業技術學院
    代  表  人  乙○○
    訴訟代理人  戊○○
                丁○○
右當事人間因退學事件，原告不服教育部中華民國九十一年八月五日台九一訴字第九
一○九二八三四號訴願決定，提起行政訴訟。本院判決如左︰
    主  文
原告之訴駁回。
訴訟費用由原告負擔。
    事  實
一、事實概要：緣原告原係被告臺北進修部會計系三年級學生，因民國（以下同）八
    十九學年度第一、二學期之曠課節數分別為三十六節、四十一節，依被告學則及
    學生獎懲辦法本應予以退學處分，惟被告依其學生改過銷過實施要點，由原告簽
    立改過切結書，並予以定期查看處分，嗣原告九十學年度第一學期之曠課節數達
    三十三節，且於期末考試作弊，記大過乙次，經被告學務組於九十一年二月二十
    二日通知應予退學。原告不服，向被告學生申訴評議委員會（以下簡稱申評會）
    提申訴，經被告（九○）育技申字第○○○一號申訴評議決定書將原告之申訴駁
    回，維持原退學處分，原告仍不服，向教育部提起訴願，亦遭決定駁回，遂提起
    本件行政訴訟。
二、兩造之聲明：
    (一)原告聲明求為判決：
      1.撤銷原處分及訴願決定。
      2.（追加聲明）被告應賠償原告新台幣（下同）二十萬元（此部分因未經被告
        同意，另以裁定駁回之）。
    (二)被告聲明求為判決：駁回原告之訴。
三、兩造之陳述及爭點：
    (一)原告主張之理由：
      1.原告係被告臺北進修部會計系三年級Ａ班學生，學費已依規定繳交，突於九
        十一年二月二十二日接到進修部以原告三上操行不及格（五十分）為由令飭
        退學處分，經原告向被告求情不僅得不到滿意結果，反要求原告速辦離校手
        續。原告家長向被告臺北進修部提出申請書懇求賜予自新機會或將原告操行
        不及格之原因告知，卻無回復，致後來申訴之理由全憑推測，九十一年三月
        二十七日校方辦理第一次申評會，原告與家長一同出席（第二次申訴會因路
        遠及未接到通知未參加）始悉進修部以原告三上曠課高達三十三小時、另考
        試作弊記過等，此時才知原告操行不及格之理由，其後被告申評會即以原告
        無法反證推翻此三十三小時曠課記錄，認定原告申訴無理由，維持原退學處
        分，其後原告向教育部提出訴願，在該部有關人員包庇下將原告訴願駁回。
      2.九十一年三月二十七日被告申評會當日臺北進修部代表口頭報告指出原告三
        上曠課高達三十三小時，而不提出曠課日期、時間、節次、科目等資料，大
        多數委員即要求原告舉證推翻，其後於九十一年三月三十日接獲被告申評會
        通知（未有發文日期）並附一份原告操行不及格計算方式及週統計之學生曠
        課資料（均為正本非影本），囑原告於文到三日內提出答辯，這份資料因原
        告收到的是正本，顯係臺北進修部臨時製作，蓋章不註明日期，是法律常識
        不足或故意遺漏原因不詳，而其玩法之目的則表露無遺，學生曠課資料可以
        隨時製作，而不提出原始統計資料為證據，明顯違反證據法則，應無證據效
        力。
      3.被告臺北進修部設置工讀生每日負責學生上課點名工作，然其並不將此項資
        料隨時公告使學生有知悉之機會，依被告頒佈「學生獎懲辦法」第九點第八
        項規定：「學期中曠課達二十三小時者得退學處分」，故原告對曠課記錄非
        常重視，若承辦人（或工讀生）早如決定書中所言每週公佈被告佈告欄及送
        達班代表，則本曠課之事原告及家長不會全然不知，而不加防範與補辦請假
        手續之理，任令曠課高達三十三小時，顯然被告公然說謊，再者曠課記錄都
        可以隨時製作，何況是這種原告無法提出反證之事實。
      4.九十一年三月二十七日被告第一次申評會中主席指出，若學生曠課超過十七
        小時應即告知學生及家長，然其在決定書中指出這不是教育部之規定而係被
        告內部規定之預防措施，不論此是明文規定或是內規，有違反即屬違法，明
        顯違反告知義務，何以原告曠課超過十七小時，原告及家長均未接到被告通
        知，而被告之決定書中指出九十年十二月二十八日已通知原告，然原告並未
        接到任何通知，請被告提出證據。又若被告所言為真，此時學期已近尾聲，
        而當日原告之曠課時數據被告所提資料已近三十小時，已超過二十三小時之
        退學範圍，其通知又有何實益？被告明顯違反告知義務及誠信原則。
      5.被告臺北進修部所提供曠課資料共八張，記載原告曠課高達三十三小時，而
        原告於九十一年元月初學期結束後，向承辦莊小姐查證僅曠課八小時，二者
        如此懸殊令人費解，而被告所認定之曠課三十三小時顯然與事實不符，因三
        上課程每週一-三均為五節，週四-五前一節沒課僅後四節有課，而其所記載
        者均係中間曠課，如九十年十一月十九日-十一月二十三日之四節，九十年
        十一月二十六日-十一月三十日第一、二、四節，九十年十二月二日-十二月
        三日第二、四節，九十年十二月三十一日-九十一年元月四日第二、三、四
        、五節，因時日過久，原告無法提出反證，然被告指出原告曠課之事實多係
        中間曠課，如以九十年十一月十九日-十一月二十三日及九十年十二月三日-
        十二月七日為例，原告曠課為為二、四或五節，因當日上課共五節，則反證
        原告第一、三、五或一、三、四、五或一、三、五節均已到校上課，而被告
        認定中間逃課，中間逃課應有合理之理，被告規定顯違事理，且係臨時所製
        ，應無證據效力。
      6.原告向教育部訴願後被告提出一份答辯書並附上一份臨時製作曠課資料統計
        表，原告二上及二下曠課高達三十六小時及四十一小時。若自被告所言之八
        十六分起算，則原告二上之操行應為五十分，但被告給了八十分，這不很奇
        怪？二下原告曠課四十一小時，因原告在訴願書中自承偶有遲到情形，被告
        之資料即全部變成第一節曠課，這不是配合造假？被告依「學生改過銷過實
        施要點」給原告自新機會給了六十分，然此一實施要點係對行政過失所作規
        定，並無曠課過多亦可適用之規定，被告顯然濫權違法。
      7.被告將原告留校查看，依被告學生操行成績實施辦法第五條第一項第二款：
        「定期察看之學生該學期之操行成績以六十分計算」規定，則原告三上操行
        基本分數應從六十分起算才是，現被告則以八十六分起算，被告顯然濫權違
        法。
      8.被告指原告為逃課專家，平日上課都不到。然原告若真不到校上課，為何多
        數科目能及格？
      9.原告被退學轉學他校而延留一年，對原告造成損害，特依行政訴訟法第七條
        請求損害賠償新貳拾萬元。
    (二)被告答辯之理由：
      1.查原告前為被告臺北進修部會計系三年Ａ班之學生，而被告學校女學生之基
        本操行成績為八十六分，原告九十學年度第一學期之原始操行分數為八十六
        分，惟因原該學期內曠課時數高達三十三節，依被告所訂「學生操行成績實
        施辦法」第五條第二款之規定，曠課一節減成績一分，計扣三十三分，又因
        原告於該學期期末考試時作弊，依被告所訂「學生獎懲辦法」第八條第十二
        條之規定予以記大過一次，依「學生操行成績實施辦法」第五條第七款後段
        規定減操行成績七‧五分，另原告導師於學期末依被告導師考評學生操行之
        權責予以加分四分，綜上各項加減合計，原告該學期之操行成績為四九‧五
        分，根據被告所訂「學生獎懲辦法」第九條第三款之規定得予退學處分，並
        經被告臺北進修部九十學年度第一學期第一次學生獎懲會議決議予以退學之
        處分。嗣原告不服退學之處分於九十一年三月十三日向被告「學生輔導中心
        」提出申訴後，經學生輔導中心召開「學生申訴評議委員會」討論之結果，
        議決維持原退學之處分，駁回其申訴，嗣原告又向教育部提起訴願，亦經教
        育部決定駁回其訴願。
      2.次查，原告於八十九學年度第一、二學期之曠課節數均已超過二十三節，依
        學生獎懲辦法第九條第八款之規定，本應予以退學之處分，惟當時因原告深
        表悔意並強列表達向學意願，臺北進修部乃依被告所訂「學生改過銷過實施
        要點」給予原告悔過自新之機會，准其簽立改過切結書，並同意其依「學生
        改過銷過實施要點」申請愛校服務，予以留校察看。惟原告竟仍不知珍惜向
        學機會，於九十學年第一學期之曠課時數仍高達三十三節，且於期末考試時
        作弊，導致操行成績僅四九‧五分而已，被告臺北進修部於召開九十學年度
        第一次學生獎懲會議時乃一致決議予以退學處分，並無違誤不當之處。
      3.關於原告於九十學年度第一學期之曠課時數高達三十三節課之事實，有附呈
        曠課明細表八張可稽，實不容原告空言無據的妄肆否認。且被告臺北進修部
        於原告曠課達十九節時，即曾以書面通知原告之導師、家長加強督促原告到
        校上課，已善盡告知之義務，原告之導師並當面告知原告，勸導其勵志向上
        ，惟原告仍蹉跎怠忽，終致退學。且臺北進修部對於學生之出缺勤之外點記
        錄，定期於每週一在學務組公佈欄及各班教室公佈欄公告，學生要去看，學
        生對外點記錄如有任何疑義，一週內均可至學務組查詢，如發現有錯誤要馬
        上請校方更正，惟原告均未曾提出異議，足見原告對於外點記錄並無異議，
        自不容其事後空言否認，且原告也是大學生，自己應負起責任。如果沒有通
        知家長學生曠課，曠課也非無效，學校沒有任何動機使原告離開學校，在管
        理上被告很難像小學生一樣來做處理，是隨堂抽點，而不是每堂課都點，故
        實際曠課時數應大於隨堂抽點之時數。
      4.綜上所陳，原告徒託空言，未盡舉證之責，提起本件訴訟，實無理由，請判
        決如訴之聲明。
    理  由
一、本件被告代表人業已更換，被告陳明新代表人承受訴訟，於法無違應予准許。
二、按「大學學生保留入學資格、轉學、轉系（組）所、休學、退學、成績考核、暑
    期修課、校際選課、出國有關學籍處理及其他有關事項，各大學應列入學則，報
    請教育部備查。」大學法施行細則第二十九條定有明文。又「學生有下列情形之
    一者，應令退學：... 二、一學期中曠課達二十三小時者。... 六、定期查看其
    間再犯過失者。... 八、學期操行成績低於六十分者。」、「本校學生操行成績
    之評定以八十二分為基本分：：：。」、「學生獎懲及勤惰事項其加減數規定如
    下：上課十分鐘未到課視為遲到，超過十分鐘以曠課論。一、遲到、早退一次扣
    ○‧一分。二、曠課一節減一分。三、曠集會、週會一節者減一分。四、病假一
    節減○‧一分（重大疾病住院逾一週內不予減分）﹔事假一節減○‧二分，喪假
    一週內不予減分，超過部分，依事假扣減﹔公假不減分。五、基本勞作教育學生
    全勤且按時勞作者，加操行成績五分。六、記嘉獎一次加一分，記小功一次加二
    ‧五分，記大功一次加七‧五分。七、記申誡一次減一分，記小過一次減二‧五
    分，記大過一次減七‧五分。」、「本校學生操行成績評分計算方式﹕一、『基
    本分』加減『導師評分』加減『系主任評分』加減『獎懲分數』。說明﹕導師之
    評分最高可給正四分，最低可負四分，系主任之評分最高可給正二分，最低可給
    負二分。二、定期察看之學生該學期之操行成績以六十分計算。」、「學生有下
    列情形之一者得記大過或定期查看處分。(十二)不遵守考場規則有參與考試舞弊行為
    ，情節較重者。」亦分別為被告學則第三十五條第二款、第六款、第八款（經教
    育部以九十年九月二十四日台（九○）技（四）字第九○一三一六八四號函准備
    查）、被告學生操行成績實施辦法第一條、第四條、第五條及被告學生獎懲辦法
    第八條第十二款所規定（以上見被告所提之學生手冊及教育部訴願卷內之資料）
    。
三、本件原告前為被告臺北進修部會計系三年Ａ班之學生，被告學校女學生之基本操
    行成績為八十六分，而原告九十學年度第一學期之原始操行分數為八十六分，惟
    因原該學期內曠課時數高達三十三節，依被告所訂「學生操行成績實施辦法」第
    五條第二款之規定，曠課一節減成績一分，計扣三十三分，又因原告於該學期期
    末考試時作弊，依被告所訂「學生獎懲辦法」第八條第十二條之規定予以記大過
    一次，依「學生操行成績實施辦法」第五條第七款後段規定減操行成績七‧五分
    ，另原告導師於學期末依被告導師考評學生操行之權責予以加分四分，綜上各項
    加減合計，原告該學期之操行成績為四九‧五分，根據被告所訂「學生獎懲辦法
    」第九條第三款之規定得予退學處分，並經被告臺北進修部九十學年度第一學期
    第一次學生獎懲會議決議予以退學之處分，依首揭規定，被告處分並無違誤。
四、原告起訴主張：九十一年三月二十七日被告申評會當日臺北進修部代表口頭報告
    指出原告三上曠課高達三十三小時，而不提出曠課日期、時間、節次、科目等資
    料，大多數委員即要求原告舉證推翻，其後於九十一年三月三十日接獲被告申評
    會通知（未有發文日期）並附一份原告操行不及格計算方式及週統計之學生曠課
    資料（均為正本非影本），囑原告於文到三日內提出答辯，這份資料因原告收到
    的是正本，顯係臺北進修部臨時製作，蓋章不註明日期，是法律常識不足或故意
    遺漏原因不詳，而其玩法之目的則表露無遺，學生曠課資料可以隨時製作，而不
    提出原始統計資料為證據，明顯違反證據法則，應無證據效力。而被告臺北進修
    部設置工讀生每日負責學生上課點名工作，然其並不將此項資料隨時公告使學生
    有知悉之機會，依被告頒佈「學生獎懲辦法」第九點第八項規定：「學期中曠課
    達二十三小時者得退學處分」，故原告對曠課記錄非常重視，若承辦人（或工讀
    生）早如決定書中所言每週公佈被告佈告欄及送達班代表，則本曠課之事原告及
    家長不會全然不知，而不加防範與補辦請假手續之理，任令曠課高達三十三小時
    ，顯然被告公然說謊，再者曠課記錄都可以隨時製作，何況是這種原告無法提出
    反證之事實。又九十一年三月二十七日被告第一次申評會中主席指出，若學生曠
    課超過十七小時應即告知學生及家長，然其在決定書中指出這不是教育部之規定
    而係被告內部規定之預防措施，不論此是明文規定或是內規，有違反即屬違法，
    明顯違反告知義務，何以原告曠課超過十七小時，原告及家長均未接到被告通知
    ，而被告之決定書中指出九十年十二月二十八日已通知原告，然原告並未接到任
    何通知，請被告提出證據。又若被告所言為真，此時學期已近尾聲，而當日原告
    之曠課時數據被告所提資料已近三十小時，已超過二十三小時之退學範圍，其通
    知又有何實益？被告明顯違反告知義務及誠信原則。另被告臺北進修部所提供曠
    課資料共八張，記載原告曠課高達三十三小時，而原告於九十一年元月初學期結
    束後，向承辦莊小姐查證僅曠課八小時，二者如此懸殊令人費解，而被告所認定
    之曠課三十三小時顯然與事實不符，因三上課程每週一-三均為五節，週四-五前
    一節沒課僅後四節有課，而其所記載者均係中間曠課，如九十年十一月十九日-
    十一月二十三日之四節，九十年十一月二十六日-十一月三十日第一、二、四節
    ，九十年十二月二日-十二月三日第二、四節，九十年十二月三十一日-九十一年
    元月四日第二、三、四、五節，因時日過久，原告無法提出反證，然被告指出原
    告曠課之事實多係中間曠課，如以九十年十一月十九日-十一月二十三日及九十
    年十二月三日-十二月七日為例，原告曠課為為二、四或五節，因當日上課共五
    節，則反證原告第一、三、五或一、三、四、五或一、三、五節均已到校上課，
    而被告認定中間逃課，中間逃課應有合理之理，被告規定顯違事理，且係臨時所
    製，應無證據效力。且原告向教育部訴願後被告提出一份答辯書並附上一份臨時
    製作曠課資料統計表，原告二上及二下曠課高達三十六小時及四十一小時。若自
    被告所言之八十六分起算，則原告二上之操行應為五十分，但被告給了八十分，
    這不很奇怪？二下原告曠課四十一小時，因原告在訴願書中自承偶有遲到情形，
    被告之資料即全部變成第一節曠課，這不是配合造假？被告依「學生改過銷過實
    施要點」給原告自新機會給了六十分，然此一實施要點係對行政過失所作規定，
    並無曠課過多亦可適用之規定，被告將原告留校察看，依被告學生操行成績實施
    辦法第五條第一項第二款：「定期察看之學生該學期之操行成績以六十分計算」
    規定，則原告三上操行基本分數應從六十分起算才是，現被告則以八十六分起算
    ，被告顯然濫權違法云云，然查：
  (一)本件原告八十九學年度第一、二學期之曠課節數分別為三十六節、四十一節，依
    被告學則及學生獎懲辦法本應予以退學處分，惟被告依其學生改過銷過實施要點
    ，由原告簽立改過切結書，並予以定期察看處分，此為原告所不爭執，並有育達
    商業技術學院學生改過銷過實施要點、切結書及學生愛校服務銷過申請書等附於
    本院卷可稽（見本院卷第八十八頁至第九十二頁）。嗣原告九十學年度第一學期
    之曠課節數達三十三節，且於期末考試作弊，記大過乙次，此亦有外點曠課紀錄
    統計表、考試違規紀錄表附於本院卷可參（見本院卷第三十九頁至第四十八頁、
    第五十一頁），原告既已受定期察看處分，該學期之操行成績即應以六十分計算
    ，復依前開操行成績實施辦法第四條，曠課一節減一分，記大過一次減二‧五分
    ，縱導師依其考評權責加四分，原告之操行成績亦遠低於六十分，合於前開學則
    第三十五條第八款之退學標準；且原告係於定期察看期間再受記過處分且於學期
    中曠課達三十三節，亦符前開學則第三十五條第二款及第六款退學處分之要件。
    因此經被告召開學生獎懲會議，開會決定為退學處分並通知原告予以退學，揆諸
    首揭說明，被告之退學處分並無違誤。
  (二)而原告對於其於經外點記錄被記曠課之事，如有任何疑義，一週內均可至學務組
    查詢，如發現有錯誤可請校方更正，惟原告均未曾提出異議，足見原告對於外點
    記錄並無異議，又未能舉證其有至學校上課之情事，僅以原告若真不到校上課，
    為何多數科目能及格，自難證明其有到學校上課，況被告亦無必要將原告曠課紀
    錄造假，而故意造成原告被退學之理由，蓋原告於曾缺課時數逾二十三節時，本
    已達校規所規定退學之標準，被告仍給予機會，由原告立切結書而施以定期查看
    之處分，已如於前述，原告主張尚難採信。
五、綜上所述，原告之主張均非可採，原處分及申訴評議決定，並無違誤，訴願決定
    予以維持，亦無不合，原告訴請撤銷，為無理由，應予駁回。本件事證已臻明確
    ，兩造其餘之陳述及主張，不影響於本件之判斷，爰不一一論列。
據上論結，本件原告之訴為無理由，依行政訴訟法第一百九十五條第一項後段、第九
十八條第三項前段，判決如主文。
中    華    民    國    九十二      年      十一        月      十三    日
                 臺 中 高 等 行 政 法 院   第 三 庭
                                審 判 長 法      官  王  茂  修
                                         法      官  許  金  釵
                                         法      官  莊  金  昌
右正本證明與原本無異。
如不服本判決，應於判決送達後二十日內向本院提出上訴書狀，其未表明上訴理由者
，應於提起上訴後二十日內向本院提出上訴理由書（須依對造人數附具繕本）；如於
本判決宣示或公告後送達前提起上訴者，應於判決送達後二十日內補提上訴理由書（
須附繕本）。未表明上訴理由者，逕以裁定駁回。
提起上訴應預繳送達用雙掛號郵票三九○元（三十四元及五元郵票各十份)。
中    華    民    國    九十二      年      十一        月      十三    日
                                         法院書記官  林  宜  萱


司法院資訊處製作；財團法人民間司法改革基金會備份。
